【裁判字號】    95,判,295
【裁判日期】    950309
【裁判案由】    違反海關緝私條例
【裁判全文】
最  高  行  政  法  院  判  決
                                     95年度判字第00295號
上  訴  人  甲○○
被 上訴 人  財政部臺北關稅局
代  表  人  江安雄
上列當事人間因違反海關緝私條例事件，上訴人對於中華民國93
年9月23日臺北高等行政法院92年度訴字第1886號判決，提起上
訴。本院判決如下：
    主  文
原判決廢棄，發回臺北高等行政法院。
    理  由
一、本件被上訴人以上訴人借用松驊企業股份有限公司（以下簡
    稱松驊公司，負責人為劉守榮）名義，委託信捷航空貨運承
    攬有限公司（以下簡稱信捷公司）向被上訴人虛偽申報貨名
    JEWELLERY BOX（珠寶盒）乙批（報單號碼：第CH＼86＼440
    ＼01559號），實則裝運管制進口之大陸產製香菇淨重2,770
    公斤。嗣於民國（下同）86年12月30日內政部警政署保安警
    察第三總隊於台北縣三重市○○路○段146之3號前，查獲上
    開管制進口之大陸香菇2,770公斤。被上訴人乃以上訴人涉
    有虛報進口貨物名稱，且企圖逃避管制情事，將來貨沒入，
    並處以貨價1倍之罰鍰計新台幣（下同）53萬1,009元。上訴
    人不服，申經復查結果，未獲變更，遂循序提起本件行政訴
    訟。
二、本件上訴人在原審起訴意旨略以：被上訴人處分上訴人所認
    定之事實，業據檢察官為不起訴之處分，其處分依據之事實
    即不存在而失所附麗，原處分自屬不當。依海關緝私條例第
    36條處罰之對象，係針對私運貨物進口之貨主，本件實際貨
    主究為何人？被上訴人應依據證據為認定，其既無法舉證以
    實其說，自不得以推斷或憶測方式逕行處分上訴人。為此請
    判決將原處分及訴願決定均撤銷等語。
三、被上訴人則以：查「懲治走私條例規定之處刑，係刑罰之制
    裁，而海關緝私條例規定之沒收船貨及罰金，乃行政上之處
    罰，二者性質不同。故私運物品進出口之行為，不能適用懲
    治走私條例科刑者，仍可援引海關緝私條例處罰。」「懲治
    走私條例係刑事特別法，關於走私行為之處罰，為刑罰之制
    裁。海關緝私條例為行政法規，關於私運貨物進口行為之罰
    金及沒收貨物，乃行政上處罰。二者性質不同，分別依照規
    定予以處罰，於法並無限制，不生重複之問題。」分別經本
    院42年判字第21號及49年判字第40號著有判例，本案上訴人
    前揭違法事證至為明確，被上訴人依法論處，核屬允當。又
    據前揭台灣士林地方法院檢察署88年度偵字第10382號、第
    10481號檢察官不起訴處分書理由二（一）、（二）所載，
    上訴人既委託鄭淇允借由松驊公司之名義進口，並親自處理
    報稅、提領貨品等事宜大費周章，以迂迴方式，遂行私運貨
    物進口；且出具切結書，上訴人若非實際貨主，何以願填具
    切結書？足證上訴人為幕後走私之實際貨主，而非報運進口
    之廠商，則上訴人私運貨物進口之貨，按前開條例條項論處
    ，洵屬適法等語，資為抗辯。
四、原審斟酌全辯論意旨及調查證據結果，以：按「私運貨物進
    口、出口或經營私運貨物者，處貨價1倍至3倍之罰鍰。」及
    「前2項私運貨物沒入之。」分別為海關緝私條例第36條第1
    項、第3項所明定。本件依台灣士林地方法院檢察署88年度
    偵字第10382號、第10481號檢察官不起訴處分書理由二（一
    ）、（二）所載略稱：「（一）本件貨品係甲○○委託鄭淇
    允（信捷公司之代表人）借由松驊公司之名義進口，此有甲
    ○○所立之切結書1紙附卷可稽。．．．（二）．．．且鄭
    淇允係因甲○○所託而向松驊公司借用牌照，已如前述，另
    鄭女僅負責代為填寫進口報單，其餘報稅、提領貨品等事宜
    皆為甲○○所處理，業經甲○○供述在卷，．．．」等語，
    另本庭於93年9月9日審理信捷公司涉嫌違反海關緝私條例乙
    案（92年度訴字第02559號），信捷公司之負責人鄭淇允陳
    稱：「系爭貨物確實係由甲○○進貨，當時甲○○欲以借牌
    方式節省5%營業稅，所以透過松驊公司名義進口。」等語；
    再揆諸台灣高等法院92年2月26日91年度上訴字第3356號刑
    事判決，其事實欄載明略以：「．．．。嗣甲○○於86年12
    月間利用不知情之鄭淇允以松驊公司名義申報進口珠寶盒2
    批，．．．。」等語，亦經原審法院調閱該刑事卷查明屬實
    。上訴人既委託鄭淇允借由松驊公司之名義進口，並親自處
    理報稅、提領貨品等事宜，且出具切結書；是以，上訴人若
    非實際貨主，何以願填具切結書？鄭淇允與上訴人既無任何
    嫌隙，何以指明系爭貨主為上訴人？足認上訴人係本件系爭
    貨物之主人。至上訴人主張本件受林正迪所託而處理，林正
    迪才是真正貨主乙節，惟鄭淇允既指明上訴人為系爭貨物幕
    後主人，已如上述，是本院並無再予傳訊林正迪。按「主旨
    ：廠商報運貨物進口，夾藏管制物品或其他准許進口類物品
    ，其進口人與實際貨主不同時，對出借牌照之不知情進口商
    ，視其報運進口之貨物內所夾藏之物品類別，分別依海關緝
    私條例第37條第3項轉據第36條第1項或第37條第1項規定處
    罰；而對幕後走私之實際貨主則依同條例第36條第1項及第3
    項規定處罰。說明：二、為有效遏止不肖廠商及私梟取巧借
    用他人進口商牌照虛報貨物進口，以逃避受罰，對不知情之
    進口人違反真實申報義務及知情之幕後走私實際貨主，視其
    報運進口之貨物所夾藏之物品為管制物品或准許進口類物品
    ，分別依適當之法條予以論處，以昭公允。」為財政部84年
    5月9日台財關第840175936號函釋之見解。查本件上訴人既
    係系爭貨物之主人，原處分依海關緝私條例第36條第1項、
    第3項規定，乃將來貨沒入，並處以貨價1倍之罰鍰53萬1,00
    9元，依法並無不合。訴願決定予以維持，亦無違誤；上訴
    人訴請撤銷原處分及訴願決定，為無理由，應予駁回。資為
    其判決之論據。固非無見。
五、惟本院按：行政法院為裁判時，應斟酌全辯論意旨及調查證
    據之結果，依論理及經驗法則判斷事實之真偽。但別有規定
    者不在此限。行政訴訟法第189條第1項定有明文。查原判決
    以「另本庭於93年9月9日審理信捷公司涉嫌違反海關緝私條
    例乙案（92年度訴字第02559號），信捷公司之負責人鄭淇
    允陳稱：『系爭貨物確實係由甲○○進貨，當時甲○○欲以
    借牌方式節省5%營業稅，所以透過松驊公司名義進口。』等
    語」；作為其認定上訴人違章事實之證據之一，然查本件原
    審並未調閱同院92年度訴字第2559號卷，自不可能提示該案
    卷證令兩造辯論，又因該證人上開證詞係於同日另案所為，
    本案兩造更無從對該證人之證詞加以辯論，是原判決將證人
    鄭淇允另案之證詞，未經兩造辯論即採為認定事實之證據，
    自有違上引之行政訴訟法第189條第1項之規定。次按認定違
    章事實應憑證據為之，如無積極證據足以認定該事實，尚不
    得推定當事人涉有違章事實。本院迭著有判例。查本案處罰
    對象為虛報貨品之幕後貨主，故何人為幕後之貨主為本案之
    重要爭點。原判決認定上訴人涉有本件違章事實，無非以：
    台灣士林地方法院檢察署88年度偵字第10382號、第10481號
    檢察官不起訴處分書理由二（一）、（二）所載略稱：「（
    一）本件貨品係甲○○委託鄭淇允（信捷公司之代表人）借
    由松驊公司之名義進口，此有甲○○所立之切結書1紙附卷
    可稽。（二）．．．且鄭淇允係因甲○○所託而向松驊公司
    借用牌照，已如前述，另鄭女僅負責代為填寫進口報單，其
    餘報稅、提領貨品等事宜皆為甲○○所處理，業經甲○○供
    述在卷，．．．」等語為據，惟上述切結書及上訴人之供述
    ，均僅對借牌之事實而為之，並未提及上訴人為貨主，是否
    足以認定上訴人即為本件私貨之貨主，揆諸上開說明，自有
    進一步推究之餘地。復查證人鄭淇允、鄭文正於獲案之初均
    供稱貨主為林姓之人，查獲私貨時在場之證人林偉鎮、魏炳
    銘亦均供稱係陳姓之人推銷系爭私貨，未見過上訴人云云，
    雖證人鄭淇允、鄭文正事後翻異其詞，惟案重初供，上開證
    人之初供為上訴人有利之證據，影響上訴人違章責任是否成
    立，原判決就此有利上訴人之證據漏未敘明不可採之理由，
    判決理由尚有未備。綜上，原判決既有上開違誤，上訴意旨
    遽以指摘求為廢棄，為有理由，應廢棄原判決發回原法院，
    由原法院傳訊各該證人詳予調查後，另為適法之判決。以臻
    妥適。
六、據上論結，本件上訴為有理由，依行政訴訟法第256條第1項
    、第260條第1項，判決如主文。
中    華    民    國    95    年    3     月    9     日
                  第四庭審判長法  官  高  啟  燦
                              法  官  黃  合  文
                              法  官  林  茂  權
                              法  官  廖  宏  明
                              法  官  楊  惠  欽
以  上  正  本  證  明  與  原  本  無  異
中    華    民    國    95    年    3     月    9     日
                              書記官  彭  秀  玲


司法院資訊處製作；財團法人民間司法改革基金會備份。
